---
title: "Smartphone based intervention for depressive symptoms: a randomized non-inferiority clinical trial"
subtitle: "Código para limpeza e análise de dados"
author:
  - name: Bruno Braga Montezano
    id: bm
    orcid: 0000-0002-4627-1776
    email: bmontezano@hcpa.edu.br
    affiliation: 
      - name: Federal University of Rio Grande do Sul
        city: Porto Alegre
        state: RS
        url: https://www.ufrgs.br/ppgpsiquiatria/
license: "CC BY"
copyright: 
  holder: Bruno Braga Montezano
  year: 2023
date: today
lang: pt-br
theme: journal
execute:
  message: false
format:
  html:
    code-fold: true
    highlight-style: nord
---

# Carregamento dos dados

No total, foram carregados 17 arquivos para a sessão. São eles:

1. Onda 1 (coletado pelo SurveyMonkey): `w1.xlsx`
2. Onda 2 (coletado pelo SurveyMonkey): `w2.xlsx`
3. Onda 3 (coletado pelo SurveyMonkey): `w3.xlsx`
4. Onda 4 (coletado pelo SurveyMonkey): `w4.xlsx`
5. Onda de *follow-up* (coletado pelo SurveyMonkey): `followup.xlsx`
6. Onda 1 da lista de espera (coletado pelo SurveyMonkey): `w1_wl.xlsx`
7. Onda final da lista de espera (coletado pelo SurveyMonkey): `final_wl.xlsx`
8. Dados de triagem (coletado pelo SurveyMonkey): `screening.xlsx`
9. Dados sociodemográficos (coletado pelo SurveyMonkey): `thrive_so.xlsx`
10. Dados de triagem — versão 1 (coletado pelo ODK): `odk_v1.xlsx`
11. Dados de triagem — versão 2 (coletado pelo ODK): `odk_v2.xlsx`
12. Dados de triagem — versão 3 (coletado pelo ODK): `odk_v3.xlsx`
13. Dados de triagem — versão 4 (coletado pelo ODK): `odk_v4.xlsx`
14. Dados do aplicativo Thrive (formato largo): `thrive_wide_data.csv`
15. Dados do aplicativo Thrive (formato longo): `thrive_long_data.csv`
16. Dados do projeto COVIDPSY: `covidpsy_data.sav`
17. Tabela com grupos de tratamento: `grupos_thrive.xlsx`

Os dados em formato `xlsx` foram carregados através da função `read_xlsx`
do pacote `readxl`. Arquivos separados por vírgula (`csv`) foram carregados
com a função `read_csv` do pacote `readr` e o arquivo em `sav`referente ao
projeto COVIDPSY foi carregado por meio da função `read_sav` do pacote
`haven`.

```{r carregar-dados}
#| message: false

# Ler dados do SurveyMonkey
w1 <- readxl::read_xlsx("./data/sm_clean_data/w1.xlsx")
w2 <- readxl::read_xlsx("./data/sm_clean_data/w2.xlsx")
w3 <- readxl::read_xlsx("./data/sm_clean_data/w3.xlsx")
w4 <- readxl::read_xlsx("./data/sm_clean_data/w4.xlsx")
fu <- readxl::read_xlsx("./data/sm_clean_data/followup.xlsx")
w1_wl <- readxl::read_xlsx("./data/sm_clean_data/w1_wl.xlsx")
final_wl <- readxl::read_xlsx("./data/sm_clean_data/final_wl.xlsx")
screening <- readxl::read_xlsx("./data/sm_clean_data/screening.xlsx")
socio <- readxl::read_xlsx("./data/sm_clean_data/thrive_so.xlsx")

# Ler dados do ODK
odk_1 <- readxl::read_xlsx("./data/odk_data/odk_v1.xlsx")
odk_2 <- readxl::read_xlsx("./data/odk_data/odk_v2.xlsx")
odk_3 <- readxl::read_xlsx("./data/odk_data/odk_v3.xlsx")
odk_4 <- readxl::read_xlsx("./data/odk_data/odk_v4.xlsx")

# Ler dados do aplicativo Thrive
thrive_wide <- readr::read_csv("./data/thrive_data/thrive_wide_data.csv")
thrive_long <- readr::read_csv("./data/thrive_data/thrive_long_data.csv")

# Ler dados do estudo COVIDPSY
covidpsy <- haven::read_sav("./data/covidpsy_data/covidpsy_data.sav")

# Ler tabela de grupos validados
group_table <- readxl::read_xlsx("./data/misc_data/grupos_thrive.xlsx")
```

# União dos dados

Logo na sequência, os dados das quatro ondas de avaliação foram unidos
através da função `bind_rows` do pacote `dplyr`. Para identificação das
*waves*, criou-se uma nova coluna chamada `time` (com valores de 1 a 4).

```{r juntar-dados-survey}
# Juntar tabelas das ondas 1, 2, 3 e 4
all_waves <- dplyr::bind_rows(w1, w2, w3, w4, .id = "time")
```

# Limpeza de emails e duplicatas

O próximo passo foi realizar uma limpeza nas observações. A variável de
`email` foi processada através da aplicação da função `str_to_lower` do
pacote `stringr` para transformar os emails para letra minúscula e a função
`str_squish` foi usada para remover espaços no início e final dos emails,
assim como remover espaços duplicados. Removemos registros de teste do
banco de dados também.

Após, foi realizado um processo para solucionar o problema de múltiplos
registros de resposta de um sujeito em uma mesma *wave* (onda de avaliação).
Para tal, a base foi agrupada por tempo (`time`) e `email` (o identificador
único), e foram mantidos apenas o último registro para cada combinação de
email e onda de avaliação. Para isso, usou-se funções do pacote `dplyr`.

```{r limpar-emails-e-entradas}
# Manter apenas as observações não-repetidas
all_waves <- all_waves |>
    # Limpar variável email (letra minúscula e remover espaços)
    dplyr::mutate(email = stringr::str_squish(stringr::str_to_lower(email))) |>
    # Remover entradas de teste
    dplyr::filter(email != "antonelli.thyago@gmail.com") |>
    # Agrupar por tempo e email
    dplyr::group_by(time, email) |>
    # Manter apenas a última observação deste agrupamento
    dplyr::slice_tail(n = 1) |>
    # Desagrupar os dados
    dplyr::ungroup()
```

# Cálculo dos escores

Então, para o cálculo dos escores acontecer corretamente, as variáveis dos
itens das escalas tiveram de ser recodificadas. Elas estavam apresentando
uma amplitude de 1 a 4, porém para os escores de ambos os instrumentos as
respostas devem gradar entre 0 e 3. Para isso, substraímos 1 de cada resposta
para que os itens ficassem adequadamente codificados.

Após, os escores da PHQ-9 e GAD-7 foram calculados para todos os sujeitos.

```{r calcular-escores}
all_waves <- all_waves |>
    # Recodificar a PHQ e GAD pois estavam com range errado (1-4)
    dplyr::mutate(
        dplyr::across(dplyr::matches("^(phq|gad).*$"), \(x) x - 1)
    ) |>
    dplyr::rowwise() |>
    # Calcular escores totais da PHQ-9 e GAD-7
    dplyr::mutate(
        phq_total = phq_01 + phq_02 + phq_03 + phq_04 + phq_05 + phq_06 +
            phq_07 + phq_08 + phq_09,
        gad_total = gad_01 + gad_02 + gad_03 + gad_04 + gad_05 + gad_06 +
            gad_07
    ) |>
    # Desagrupar os dados
    dplyr::ungroup()
```

# Inclusão dos grupos de tratamento

Na sequência das etapas anteriores, usou-se o conjunto de dados carregado como
`group_table` para adicionar através de um `dplyr::left_join`, uma variável com
os grupos de tratamento do estudo (Group e-CBT ou Thrive) associado a cada um
dos emails.

Após, removemos todas observações com valores ausentes na nova variável
de grupo, chamada `group`.

```{r incluir-grupos}
all_waves <- all_waves |>
    # Selecionar apenas email, wave, e escores da PHQ e GAD
    dplyr::select(email, time, phq_total, gad_total) |>
    # Inserir coluna com grupos de tratamento (e-CBT ou Thrive)
    dplyr::left_join(group_table, by = dplyr::join_by(email == email)) |>
    # Remover entradas com valor ausente no grupo
    dplyr::filter(!is.na(group))
```

# Visualização da PHQ-9 (intention-to-treat)

```{r plotar-phq-itt}
# Calcular média e desvio padrão da PHQ por grupo e tempo (intention-to-treat)
rcompanion::groupwiseMean(phq_total ~ time + group,
                          data = all_waves,
                          na.rm = TRUE) |>
    dplyr::mutate(group = dplyr::if_else(group == "tccg", "Group e-CBT", "Thrive App")) |>
    ggplot2::ggplot(ggplot2::aes(x = time, y = Mean, group = group,
                                 color = group, label = paste0(
                                                            "n = ",
                                                            as.character(n),
                                                            "\n",
                                                            as.character(Mean),
                                                            " (",
                                                            as.character(Trad.lower),
                                                            ", ",
                                                            as.character(Trad.upper),
                                                            ")"
                                                            )
                                 )
    ) +
    ggplot2::geom_line(linewidth = 1.5,
                       position = ggplot2::position_dodge(0.1)) +
    ggplot2::geom_errorbar(ggplot2::aes(ymin = Trad.lower, ymax = Trad.upper),
                           linewidth = 1.5,
                           position = ggplot2::position_dodge(0.1)) +
    ggrepel::geom_label_repel(size = 2, family = "IBM Plex Sans",
                        show.legend = FALSE,
                        position = ggplot2::position_dodge(0.1)) +
    ggsci::scale_color_jama() +
    ggplot2::theme_classic(12, "IBM Plex Sans") +
    ggplot2::labs(x = "Assessment", y = "PHQ-9 score", color = "Treatment") +
    ggplot2::theme(legend.position = "top")
```

# Filtro de dados per-protocol

Para captar os dados *per-protocol*, mantivemos apenas as observações
que tiveram registros nas quatro ondas de avaliação (ondas 1, 2, 3 e 4).
Criamos um vetor de emails (IDs) com estes participantes para filtrar os dados
nos chunks seguintes.

```{r pegar-emails-per-protocol}
email_pp <- all_waves |>
    # Contar quantas entradas tem por email
    dplyr::count(email, sort = TRUE) |>
    # Selecionar apenas as entradas com quatro registros
    dplyr::filter(n == 4) |>
    # Pegar um vetor dos emails
    dplyr::pull(email)
```

# Visualização da PHQ-9 (per-protocol)

```{r plotar-phq-pp}
# Calcular média e desvio padrão da PHQ por grupo e tempo (per-protocol)
all_waves |>
    dplyr::filter(email %in% email_pp) |>
    rcompanion::groupwiseMean(phq_total ~ time + group,
                              data = _,
                              na.rm = TRUE) |>
    dplyr::mutate(group = dplyr::if_else(group == "tccg", "Group e-CBT", "Thrive App")) |>
    ggplot2::ggplot(ggplot2::aes(x = time, y = Mean, group = group,
                                 color = group, label = paste0(
                                                            "n = ",
                                                            as.character(n),
                                                            "\n",
                                                            as.character(Mean),
                                                            " (",
                                                            as.character(Trad.lower),
                                                            ", ",
                                                            as.character(Trad.upper),
                                                            ")"
                                                            )
                                 )
    ) +
    ggplot2::geom_line(linewidth = 1.5,
                       position = ggplot2::position_dodge(0.1)) +
    ggplot2::geom_errorbar(ggplot2::aes(ymin = Trad.lower, ymax = Trad.upper),
                           linewidth = 1.5,
                           position = ggplot2::position_dodge(0.1)) +
    ggrepel::geom_label_repel(size = 2, family = "IBM Plex Sans",
                        show.legend = FALSE,
                        position = ggplot2::position_dodge(0.1)) +
    ggsci::scale_color_jama() +
    ggplot2::theme_classic(12, "IBM Plex Sans") +
    ggplot2::labs(x = "Assessment", y = "PHQ-9 score", color = "Treatment") +
    ggplot2::theme(legend.position = "top")
```
